---
title: "Exercice 1.02"
author: "Clément Poupelin"
date: "2025-04-xx"
date-modified: "`r Sys.Date()`"
format: 
  html:
    embed-resources: false
    toc: true
    code-fold: true
    code-summary: "Show the code"
    code-tools: true
    toc-location: right
    page-layout: article
    code-overflow: wrap
toc: true
number-sections: false
editor: visual
categories: ["categorie 1", "cotegorie 2"]
image: ""
description: "Description"
---

# Intervenant.e.s

### Rédaction

-   **Clément Poupelin**, [clementjc.poupelin\@gmail.com](mailto:clementjc.poupelin@gmail.com){.email}\

### Relecture

-   

# Setup

:::: panel-tabset
## Packages

```{r, setup, warning=FALSE, message=FALSE}

```

## Fonctions

::: panel-tabset
### Fonction 1

### Fonction 2
:::

## Seed
::::

# Données

| Table de données |      |     |     |     |     |     |     |
|:----------------:|:----:|:---:|:---:|:---:|:---:|:---:|:---:|
|       $x$        | 1000 | 800 | 600 | 450 | 300 | 200 | 100 |
|       $y$        | 573  | 534 | 495 | 451 | 395 | 337 | 253 |

Représenter sur deux graphiques différents y en fonction de x et les rangs de y en fonction des rangs de x. Commenter.

```{r}
library(ggplot2)

#### Graphe de y en fonction de x 

# x = c(1000, 800, 600, 450, 300, 200, 100)
# y = c(573, 534, 495, 451, 395, 337, 253)


d <- data.frame(x = c(1000, 800, 600, 450, 300, 200, 100),
                y = c(573, 534, 495, 451, 395, 337, 253))


ggplot(d) +
  aes(x = x, y = y) +
  geom_point(colour = "red") +
  xlab("x values") +
  ylab("y values")



#### Graphe des rangs y en fonction des rangs x
# 
# xtilde = rank(x)
# ytilde = rank(y)

d2 <- data.frame(xtilde = rank(d$x),
                   ytilde = rank(d$y))

ggplot(d2) +
  aes(x = d2[,1], y = d2[,2]) +
  geom_point(colour = "red") +
  xlab("Rank(x) values") +
  ylab("Rank(y) values")
```

Écrire des fonction R permettant de calculer le coefficient de Bravais-Pearson et celui de Spearman. Calculer leur valeur sur les données considérées.

```{r}
#### Création de fct pour les différentes corrélation 

S = function(x, y){
  sum((x - mean(x)) * (y - mean(y)))
}

## Correlation Bravais-Pearson
CorBP = function(x, y){
  S(x, y) / sqrt( S(x, x) * S(y, y) )
  
}

## Correlation Spearman
CorS = function(x, y){
  CorBP(rank(x), rank(y))
}

#### On peut comparer avec la fonction cor() déjà sur r

CorS(d$x, d$y) 
cor(d$x, d$y, method="spearman")
#> CorS(x, y) 
#[1] 1
#> cor(x, y, method="spearman")
#[1] 1


CorBP(d$x, d$y) 
cor(d$x, d$y, method="pearson")
#> CorBP(x, y) 
#[1] 0.9624807
#> cor(x, y, method="pearson")
#[1] 0.9624807



# verif ok 
```

Cet exemple permet d’illustrer une différence entre les deux coefficients précédents, laquelle ? Commenter.

Maintenant, au vu de l'alignement des points sur le graphes des rank, être proche de 1 semble normal

Le coeff de Spearman va regarder la monotonie (avec le rank) entre x et y et ici c'est monotone

On a une relation déterministe entre x et y. On peut donc écrire y = f(x)

# Analyse

::: callout-note
METTRE LES REMARQUES
:::

::: callout-warning
METTRE LES POINTS D'ATTENTION
:::

:::: success-header
::: success-icon
:::

Résultats
::::

::: success
METTRE LES CONCLUSIONS
:::

# Conclusion

# Session info

```{r}
sessioninfo::session_info(pkgs = "attached")
```

```{r, include=FALSE}

######################### Exercice 2 ###########################################
################################################################################


########### Question 1) ##############

library(ggplot2)

#### Graphe de y en fonction de x 

x = c(1000, 800, 600, 450, 300, 200, 100)
y = c(573, 534, 495, 451, 395, 337, 253)


d = as.data.frame(cbind(x,y))


ggplot(d) +
  aes(x = d[,1], y = d[,2]) +
  geom_point(colour = "red") +
  xlab("x values") +
  ylab("y values")



#### Graphe des rangs y en fonction des rangs x

xtilde = rank(x)
ytilde = rank(y)

d2 = as.data.frame(cbind(xtilde, ytilde))

ggplot(d2) +
  aes(x = d2[,1], y = d2[,2]) +
  geom_point(colour = "red") +
  xlab("Rank(x) values") +
  ylab("Rank(y) values")




########### Question 2) ##############

#### Création de fct pour les différentes corrélation 

S = function(x, y){
  sum((x - mean(x)) * (y - mean(y)))
}

## Correlation Bravais-Pearson
CorBP = function(x, y){
  S(x, y) / sqrt( S(x, x) * S(y, y) )
  
}

## Correlation Spearman
CorS = function(x, y){
  CorBP(rank(x), rank(y))
}

#### On peut comparer avec la fonction cor() déjà sur r

CorS(x, y) 
cor(x, y, method="spearman")
#> CorS(x, y) 
#[1] 1
#> cor(x, y, method="spearman")
#[1] 1


CorBP(x, y) 
cor(x, y, method="pearson")
#> CorBP(x, y) 
#[1] 0.9624807
#> cor(x, y, method="pearson")
#[1] 0.9624807



# verif ok 



########### Question 3) ##############


# Maintenant, au vu de l'alignement des points sur le graphes des rank, être proche  de 1 semble normal

# Le coeff de Spearman va regarder la monotonie (avec le rank) entre x et y et ici c'est monotone 

# On a une relation déterministe entre x et y. On peut donc écrire y = f(x)












```
